【裁判字號】    97,易,3998
【裁判日期】    971205
【裁判案由】    詐欺
【裁判全文】
臺灣臺中地方法院刑事判決              97年度易字第3998號
公  訴  人  臺灣臺中地方法院檢察署檢察官
被      告  乙○○
上列被告因詐欺案件，經檢察官提起公訴（97年度偵字第18344
號），本院判決如下：
    主    文
乙○○幫助意圖為自己不法之所有，以詐術使人將本人之物交付
，處有期徒刑陸月，如易科罰金，以新臺幣壹仟元折算壹日。
    犯罪事實
一、乙○○明知金融帳戶之存摺、提款卡及密碼係供自己使用之
    重要理財工具，關係個人財產、信用之表徵，且可預見存摺
    、提款卡及密碼如交予他人使用，而未加以闡明正常用途，
    極易被利用為與財產有關之犯罪工具，竟仍不顧他人可能遭
    受財產上損害之危險，而基於縱若其金融帳戶被利用作為詐
    欺取財之工具，亦不違背其本意之幫助犯意，其於民國九十
    六年十月二十五日迄九十七年五月二十四日前之間某日，在
    不詳地點，將其開立臺中縣神岡社口郵局帳戶【帳號為00
    000000000000號（起訴書誤載為000000
    000000號），下稱前開社口郵局帳戶】之存摺、提款
    卡（含密碼）交付予不詳姓名年籍之成年人（下稱前開成年
    人）使用。前開成年人取得前開郵局帳戶之存摺、提款卡（
    含密碼）後，旋即與真實姓名年籍不詳之二以上成年人所組
    成之詐欺取財集團（下稱前開詐欺取財集團），共同基於意
    圖為自己不法所有之犯意聯絡，於九十七年五月二十四日，
    由前開詐欺取財集團成員各撥打電話與甲○○、丙○○聊天
    ，進而向甲○○、丙○○詐稱見面前需先以提款機匯款新臺
    幣（下同）三千元至指定帳戶，致甲○○、丙○○均陷於錯
    誤，依前開詐欺取財集團成員之指示操作自動櫃員機，並均
    於同日，甲○○自其所有之彰化縣二林郵局帳戶（帳號為0
    0000000000000號，下稱前開彰化二林郵局帳
    戶）、丙○○自其所有之新竹縣新豐山崎郵局帳戶（帳號為
    00000000000000號，下稱前開新豐山崎郵局
    帳戶）各轉帳存入二萬九千九百八十三元、一萬八千零十八
    元至前開社口郵局帳戶內，均受有損害上損害。
二、案經法務部調查局臺中縣調查站移送臺灣臺中地方法院檢察
    署檢察官偵查起訴。
    理    由
一、證據能力之說明：查檢察官及被告乙○○對於本判決所引用
    之下列各項證據方法之證據能力，於本院準備程序時均表示
    無意見，且於法院調查證據時，知有刑事訴訟法第一百五十
    九條第一項不得為證據之情形，亦未於言詞辯論終結前聲明
    異議，茲審酌該等言詞陳述及書面作成時之情況，並無不宜
    作為證據之情事，依刑事訴訟法第一百五十九條之五之規定
    ，自得作為證據，合先敘明。
二、訊據被告乙○○固坦承其有開立前開社口郵局帳戶，惟矢口
    否認有何前揭幫助詐欺取財之不法犯行，辯稱：我於九十六
    年十月間從前開社口郵局帳戶內提領金錢、已無存款後，即
    未曾再使用前開社口郵局帳戶，我將前開社口郵局帳戶之存
    摺、提款卡一起放在我汽車副駕駛座的置物箱內，其中提款
    卡密碼並寫在存摺上，我於九十七年五月二十五日因保險公
    司要匯錢給我需使用金融帳戶，我才發現原來放在我汽車副
    駕駛座置物箱內之前開社口郵局帳戶存摺已經不見，我並於
    同日即撥打電話辦理前開社口郵局帳戶存摺之語音掛失，後
    來因為提款卡也一直找不到，我才知道存摺及提款卡均已遺
    失等語。經查：
  (一)被害人即證人甲○○、丙○○前揭遭前開詐欺取財集團成員
    詐騙而均陷於錯誤並各轉帳存入二萬九千九百八十三元、一
    萬八千零十八元至前開社口郵局帳戶內，而均受有財產上損
    害等情，為被告所不否認，並據證人甲○○、丙○○分別於
    警詢時證述明確。此外，並有前開社口郵局帳戶之前開社口
    郵局帳戶之開戶申請資料、晶片金融卡申請書、客戶歷史交
    易清單及證人甲○○、丙○○分別轉帳之前開彰化二林郵局
    帳戶、前開新豐山崎郵局帳戶之存摺交易明細表各一件附卷
    可證。且由證人甲○○、丙○○前揭遭同一模式之詐騙過程
    ，堪認係屬同一之詐欺取財集團即前開詐欺集團成員所為。
    則被告所有之前開社口郵局帳戶，確遭前開成年人等前開詐
    欺取財集團成員作為實施詐欺取財犯行之用，足堪認定。
  (二)觀諸被告於偵查中陳稱：我於今年（即九十七年）八月收到
    傳票才想到可能前開社口郵局帳戶存摺遺失了；我一向將存
    摺放在副駕駛座前的置物箱，車門被人家打開，我在天亮時
    要開車時看到駕駛座車門有被撬開，當時沒有發覺存摺被偷
    等語（見偵查卷三五頁），與其嗣於本院審理時則陳稱：大
    約九十七年四月十五日左右，我要去開車時發現駕駛座的車
    門有被開過的痕跡，副駕駛座的抽屜也是開開的，應該是被
    別人打的，可是當時我有看副駕駛座抽屜裡面存摺還在，從
    這天起直到九十七年五月二五日這段期間，我這部汽車的車
    門都沒有再被小偷打開等語（見本院卷十一頁），顯見被告
    所稱其發現前揭汽車車門遭人開啟之時，前開社口郵局帳戶
    之存摺是否尚未遺失乙節，前後供述互不相符外，亦與其於
    本院審理時前揭所辯發現遺失之日期（即九十七年五月二十
    五日），前後供述亦互為岐異，被告前開所辯之真實性至有
    可疑，非可輕信。
  (三)另被告就前開社口郵局帳戶有申請核發晶片提款卡使用乙節
    ，業據被告陳明在卷，並有前開社口郵局帳戶之晶片金融卡
    申請書附卷可按（見本院卷二五頁）。而依一般社會常情，
    欲使用提款卡領取款項者，須於金融機構所設置之自動櫃員
    機上依指令操作，並輸入正確之密碼，方可順利領得款項，
    若非帳戶所有人同意、授權而告知提款卡密碼等情況，單純
    持有金融卡之人，欲隨機輸入號碼而領取款項之機會，不法
    之人任意輸入號碼而與正確之密碼相符者，機率微乎其微，
    又依常情而論，稍有社會歷練、經驗之人，均知金融卡應與
    其存摺、密碼分別保存，或者將密碼牢記心中而不在任何物
    體上標示或載明密碼，以免徒增帳戶款項遭人持提款卡併同
    輕易得知之密碼盜領款項，衡諸被告當時已係年逾六十歲之
    成年人，且由其於偵查中供承：我早就知道現今社會上利用
    人頭帳戶行騙之事，是看電視知道詐欺集團的事等語（見偵
    查卷三五頁），顯見被告並非至愚之輩、亦詳悉金融帳戶之
    功能，前揭社會經驗常情，亦應為被告所知稔，且金融存款
    帳戶事關存戶個人財產權益之保障，其與存戶及提款卡結合
    ，專有性自屬更高，若落入不明人士手中，極易被利用為取
    贓之犯罪工具，是一般人均有妥為保管以防止他人任意使用
    之認識。則被告辯稱其將書寫前開社口郵局帳戶提款卡密碼
    於存摺上而與該提款卡同置於一處，實與常情相違，難予採
    信。衡情被告對於前開社口郵局帳戶存摺、提款卡及其密碼
    均置於一處，且將載明密碼於物體上使他人得以輕易知悉之
    狀態，於此情形倘落入不明人士手中，極易被利用為取贓之
    犯罪工具，實早已知之甚詳。再參以被告迄今仍能清楚記憶
    前開社口郵局帳戶提款卡之密碼，屢據被告陳明在卷（見偵
    查卷四四頁、本院卷十一頁），益見被告顯無再將提款上密
    碼書寫並標示於外之必要。則被告以前開社口郵局帳戶之存
    摺、提款卡連同密碼同置一處而遺失等語置辯，顯係事後卸
    責之詞，不足採信。
  (四)又被告辯稱於證人甲○○、丙○○遭詐騙後之翌日（即二十
    五日），其有撥打電話辦理前開社口郵局帳戶存摺之語音掛
    失乙節，固有被告提出之臺灣大哥大補印通話明細單、前開
    社口郵局帳戶之客戶歷史交易清單各一件在卷可按。惟犯罪
    集團為方便收取贓款，並躲避檢警之追緝，而以他人帳戶供
    作所詐得款項出入之帳戶，衡情，通常會先取得帳戶所有人
    之同意才使用，否則一旦帳戶所有人掛失，被害人匯入之款
    項即遭凍結無法提領，帳戶所有人反可輕易辦理補發存簿、
    變更印鑑、密碼，將款項提領一空，犯罪集團自不可能冒此
    風險。倘被告所有之前開社口郵局帳戶之存摺、提款卡係遺
    失，對於此來源不明之帳戶，犯罪集團無從知悉帳戶所有人
    何時會辦理掛失，豈會甘冒帳戶所有人向金融機構辦理掛失
    而無法提領或轉出被害人所匯款項之風險？再參以證人甲○○、丙○○各將其等二人前揭遭詐騙之金錢存入前開社口郵
    局帳戶後，均隨即於同日遭提領一空等情，此觀卷附前開社
    口郵局帳戶之客戶歷史交易清單甚明，顯見前開成年人等前
    開詐欺取財集團成員已確信被告所有之前開社口郵局帳戶在
    其等使用期間被告並不會辦理掛失。從而，前開社口郵局帳
    戶之存摺、提款卡、密碼等資料應係被告提供予前開成年人
    使用，並配合前開成年男子約定之特定時間即俟前開成年男
    子所屬前開詐欺取財集團成員將詐得之款項逐一提領後，再
    由被告將前開社口郵局帳戶之存摺申報掛失，作為被告將圖
    飾卸己責之用途，甚為明灼。則被告辯稱前開社口郵局帳戶
    之存摺、提款卡及密碼係遺失等語，顯係卸責之詞，委無足
    採外，自亦無從以被告於前開詐欺取財集團成員遂行本案詐
    欺取財犯行後有為前開語音掛失之舉，即逕為有利被告之認
    定甚明。
  (五)又金融帳戶為個人理財之工具，申請開設金融帳戶並無任何
    特殊之限制，一般民眾皆能自由申請開戶，並得同時在不同
    金融機構申請多數存款帳戶使用，乃眾所週知之事實。依一
    般人之社會生活經驗，倘係合法收入，本可自行向金融行庫
    開戶使用，而無向他人購買帳戶之必要。如他人不以自己名
    義申請開戶，而向他人收購金融機構帳戶使用，衡情，應係
    為免他人得知使用帳戶者之真實身分，故應能合理懷疑收購
    帳戶之人目的在於供犯罪所用。況近來新聞媒體，對於不肖
    犯罪集團常大量收購或使用他人存款帳戶後，再持以供作犯
    罪使用，藉此逃避檢警查緝之情事，亦多所報導；又一般人
    亦均有妥為保管及防止他人任意使用存摺、提款卡及密碼之
    認識，縱特殊情況偶須交付他人使用，亦必深入瞭解用途及
    合理性，始予提供，且該等專有物品如落入不明人士手中，
    而未加以闡明正常用途，極易被利用為與財產有關之犯罪工
    具，此乃依一般生活經驗即能體察之常識，而對於非有正當
    理由，竟徵求他人提供帳戶者，客觀上可預見其目的，係供
    為某筆資金之存入，後再行領出之用，且該筆資金之存入及
    提領過程係有意隱瞞或掩飾行為人之真實身分之用意，一般
    人本於一般認知能力均易於瞭解，再佐以被告於偵查中自承
    ：我早就知道現今社會上利用人頭帳戶行騙之事，是看電視
    知道詐欺集團的事等語，有如前述，足見被告確可預見將前
    開社口郵局帳戶之存摺、提款卡及密碼供他人使用將幫助他
    人實施犯罪，其仍將之交付予前開成年人使用，顯預見縱有
    人以其金融帳戶向社會大眾詐騙財物，避免遭查獲，亦不違
    背其本意至明。
  (六)證人甲○○、丙○○均僅經由電話遭前開詐欺取財集團成員
    詐騙，均未直接與施用詐術者見面，亦未曾見過被告本人，
    故本案並無積極證據證明被告與前開成年人等前開詐欺取財
    集團成員，有共同基於詐欺取財之犯意聯絡，亦無積極證據
    證明被告有參與前開詐欺取財構成要件之行為。被告既僅係
    以幫助之意思，參與詐欺取財罪構成要件以外之行為，自僅
    成立詐欺取財罪之幫助犯，並非共同正犯。
  (七)綜上所述，被告前開所辯，顯係事後卸責之詞，不足採信。
    是本案事證明確，被告前揭犯行，至堪認定。
三、論罪科刑：
  (一)按刑法上之幫助犯，係指以幫助之意思，對於正犯資以助力
    ，而未參與實施犯罪之行為者而言（最高法院四十九年臺上
    字第七七號判例參照）。被告提供前開社口郵局帳戶供作前
    開成年人等前開詐欺取財集團成員遂行詐欺取財時之存款帳
    戶工具使用，其係以幫助他人犯罪之意思，參與實施犯罪構
    成要件以外之行為，為屬詐欺取財罪之幫助犯。是核被告所
    為，係犯刑法第三百三十九條第一項、第三十條第一項之幫
    助詐欺取財罪。
  (二)前開成年人等前開詐欺取財集團成員所為之前開詐欺取財犯
    行，均各有犯意聯絡及行為分擔，固均各為共同正犯，惟幫
    助犯係從犯，從屬正犯而成立，刑法上既無「共同幫助」之
    情，則被告所為之前揭幫助詐欺取財犯行，當亦無「幫助共
    同」之可言（司法院廳刑一字第一一○四號函亦同此見解
    ），附此敘明。
  (三)被告以一提供前開社口郵局帳戶存摺、提款卡（含密碼）交
    予前開成年人使用之幫助行為，使前開成年人等前開詐欺取
    財集團成員詐騙被害人甲○○、丙○○既遂，為一行為觸犯
    數罪名，屬想像競合犯，應從一重依幫助詐欺取財既遂罪處
    斷。
  (四)被告係幫助他人犯詐欺取財既遂罪，為從犯，本院衡其犯罪
    情節較正犯為輕，爰依刑法第三十條第二項之規定，按正犯
    之刑減輕之。
  (五)爰審酌被告提供金融機構帳戶供他人非法使用，助長社會犯
    罪風氣及增加查緝犯罪之困難，其行為殊屬不當，且被害人
    遭詐騙之金額合計四萬餘元，被告迄今仍未與被害人甲○○
    、丙○○達成和解並賠償損害，再兼衡酌被告犯後仍飾詞卸
    責、否認犯行，犯罪後態度不佳，及被告本身並未實際參與
    本案詐欺取財之犯行、可非難性較小，暨被告先前尚無其他
    刑事犯罪紀錄之素行，有臺灣高等法院被告前案紀錄表及臺
    灣臺中地方法院檢察署刑案資料查註紀錄表附卷可按等一切
    情狀，量處如主文所示之刑，並諭知易科罰金之折算標準，
    以示懲儆。
據上論斷，應依刑事訴訟法第二百九十九條第一項前段，刑法第
三十條第一項、第二項、第三百三十九條第一項、五十五條、第
四十一條第一項前段，刑法施行法第一條之一第一項、第二項前
段，判決如主文。
中    華    民    國    97    年    12    月    5     日
                  刑事第九庭    審判長法  官  施慶鴻
                                      法  官  莊秋燕
                                      法  官  何世全
以上正本證明與原本無異。
如不服本判決，應於收受送達後10日內向本院提出上訴書狀，並
應敘述具體理由；其未敘述上訴理由者，應於上訴期間屆滿後20
日內向本院補提理由書（均須按他造當事人之人數附繕本）「切
勿逕送上級法院」。
                                      書記官  童洪芳美
中    華    民    國    97    年    12    月    5     日
附錄論罪科刑法條：
刑法第三百三十九條第一項
意圖為自己或第三人不法之所有，以詐術使人將本人或第三人之
物交付者，處五年以下有期徒刑、拘役或科或併科一千元以下罰
金。


司法院資訊處製作；財團法人民間司法改革基金會備份。
